【裁判字號】    89,自,46
【裁判日期】    900824
【裁判案由】    詐欺
【裁判全文】
臺灣新竹地方法院刑事判決                            八十九年度自字第四六號
    自  訴  人  乙○○
                丙○○
    被      告  丁○○
                甲○○
右列被告因詐欺案件，經自訴人提起自訴，本院判決如左：
    主  文
丁○○無罪。
甲○○部分自訴不受理。
    理  由
壹、自訴人乙○○、丙○○經合法傳喚，於審判期日無正當理由不到庭，爰通知檢察
    官擔當自訴，先予敘明。
貳、自訴意略以：緣自訴人丙○○、乙○○（別名：李金鈴）於民國八十六年十二月
    起加入被告丁○○、甲○○夫婦所招之互助會至八十八年九月止計二十二會，每
    月每會新台幣（下同）三萬元，有互助會單為證，詎料至八十八年七月十日起被
    告即停止開會，惟自訴人查詢，被告竟先後冒用多人得標，詐得會款達數百萬元
    之譜，因認被告共同冒標互助會顯涉犯刑法第三百三十九條第一、二項之罪嫌等
    語。
參、不受理部分（即被告甲○○部分）：
一、按同一案件經檢察官開始偵查者，不得再行自訴；不得提起自訴而提起者，應諭
    知不受理之判決，刑事訴訟法第三百二十三條第一項前段、第三百三十四條分別
    定有明文。
二、經查，自訴人乙○○、丙○○就被告甲○○所招募，自八十六年十二月至八十八
    年九月間互助會之冒名標會之詐欺犯行，業經臺灣新竹地方法院檢察署檢察官於
    八十九年四月二十六日另案偵查終結公告起訴，並於同年五月六日繫屬本院（八
    十八年度偵字第七六三七號）之事實，已經本院查明在卷，有臺灣新竹地方法院
    檢察署八十九年五月六日竹檢崇仁字第０二五三一號函及前述偵查卷卷面影本（
    其上有公告章）附卷足憑。再查，自訴人提起本件自訴，係於八十九年四月二十
    七日繫屬於本院，有該自訴狀其上之本院收文章可參，據此，被告甲○○所涉之
    本件自訴案繫屬時間顯在檢察官另案偵查之後，甚至係檢察官偵查終結公告起訴
    後始提起本件自訴。依首開說明，就被告甲○○部分，自訴人係就檢察官已開始
    偵查之案件再行自訴，是此部分應為不受理判決之諭知。
肆、無罪部分（即被告丁○○部分）：
一、按犯罪事實應依證據認定之，無證據不得推定其犯罪事實，刑事訴訟法第一百五
    十四條定有明文。而認定犯罪事實所憑之證據，固不以直接證據為限，間接證據
    亦包括在內。惟認定不利於被告之事實，須依積極證據，苟積極證據不足為不利
    於被告事實之認定時，即應為有利於被告之認定，更不必有何有利之證據。次按
    認定犯罪事實須依證據，是否可信更須參酌各方面之情形，尤不能以推測理想之
    詞，以為科判判決之基礎，最高法院二十年上字第九五八號判例參照。
二、自訴人認被告丁○○涉犯詐欺罪嫌，無非係以被告丁○○與被告甲○○兩人為夫
    妻，被告丁○○為會首，為其論據。訊據被告丁○○堅詞否認詐欺犯行，辯稱：
    伊為名義上之會首，雖有時偶爾代其妻即被告甲○○幫忙收取會錢，但實際上有
    關投開標等會務均係由其妻在經手負責，伊並不清楚等語。
三、經查：
（一）被告甲○○以其夫即被告丁○○之名義，招募互助會，會期自八十六年十二月
      起至八十八年九月止，共計二十二會，每會金額三萬元，採內標制，每月十五
      日在新竹市○○路○段九０號被告丁○○所經營之工廠處投、開標，而有關投
      、開標之會務均係由甲○○負責，被告丁○○並未實際經手，係於甲○○因週
      轉不靈倒會後，始告之丁○○有關倒會之情事，已據共同被告甲○○供陳明確
      ，核與被告丁○○供述之上情相符。另自訴人乙○○於本院審理時陳稱：「（
      會是誰起的？）會首是丁○○，出面收錢的是甲○○，．．（丁○○有無參與
      會務？）起會是甲○○出面起會，收會錢、投開標會也是他出面的，丁○○都
      沒有出現過。」等語（見本院八十九年八月九日訊問筆錄），自訴人丙○○於
      本院審理時亦稱：「（起會與經手是誰在做的）會錢是甲○○在收的。」（見
      本院八十九年九月二十七日訊問筆錄），查自訴人乙○○、丙○○均為本件之
      被害人，衡情當不致迴護被告丁○○，據此，依上開被告等及自訴人乙○○、
      丙○○之陳述觀之，被告丁○○顯未參與與冒標有息息相關之事務，自難以其
      為被告甲○○之夫即認與甲○○有共犯之事實。
（二）又自訴人丙○○於本院審理時固指稱：「標會時丁○○也會在場。」，被告丁○○亦不諱言伊曾偶爾在場及代收會錢等情，但查，被告丁○○並未主持投、
      開標等事宜，已如前述，而以該互助會之標會地點，係在新竹市○○路○段九
      ０號，即被告丁○○經營之工廠，則被告丁○○於標會時偶爾在場，尚不足為
      奇，或其偶爾代收會錢，此亦屬夫妻情理之常，尚難據此為不利於被告丁○○
      之認定。
（三）再者，被害人吳克棟於新竹市調查站調查時證稱：「在八十八年十月初，丁○○曾至我新竹市○○路○段三０七號之『竹光照相館』內向我表示：改日調查
      站若向調查時，要偽稱我有同意將名義借予他，並標取會款等情，但我當時並
      不同意。」（見八十八年度偵字第七六三七號偵查卷第一一頁），被害人陳美
      惠於新竹市調查站調查時亦稱：「在八十八年十月三日甲○○之先生丁○○曾
      至我家表示他們將來會解決債務，但若調查站調查時，要偽稱有同意他標取會
      款等情。」等語（見同上卷第二二頁），然查，依上開被害人之指述，均無從
      作為被告丁○○於事前即有參與冒標之情事，另被告丁○○與甲○○既為夫妻
      ，則在甲○○冒標一事遭人發覺後，丁○○基於夫妻之情誼出面為甲○○與被
      害人說項，亦屬人之常情，因此，尚無從以此作為被告丁○○不利事實之認定
      依據。
（四）至被害人蔡智源、方秀英等人於新竹市調查站所為之指述，雖可作為其等所參
      與之上開互助會有會員遭人冒標之情事，惟無從據此作為認定係遭何人冒標之
      依據。
（五）綜上所述，被告甲○○固有以其夫即被告丁○○之名義召募互助會，然被告丁○○既未參與互助會之招募及投、開標等會務之事宜，自難認被告丁○○有何
      詐欺之犯行，此外，復查無其他積極證據足以證明被告丁○○有何詐欺自訴人
      之犯行，即應為有利於被告丁○○之認定，應認為被告丁○○此部分之犯罪尚
      不能證明，爰依法為其無罪判決之諭知。
據上論斷，應依刑事訴訟法第三百四十三條、第三百零一條第一項、第三百三十四條
，判決如主文。
本案經檢察官吳金棟到庭執行職務
中      華      民      國      九十      年     八    月    二十四     日
                                      臺灣新竹地方法院刑事第二庭
                                          法  官   謝  永  昌
右正本證明與原本無異。
如不服本判決，應於判決送達後十日內向本院提出上訴狀( 應附繕本 )，上訴於
臺灣高等法院。
                                          書記官   陳  凰  榆
中      華      民      國      九十      年     八    月    二十四     日


司法院資訊處製作；財團法人民間司法改革基金會備份。
